【裁判字號】    99,消債更,162
【裁判日期】    990621
【裁判案由】    聲請更生程序
【裁判全文】
臺灣高雄地方法院民事裁定           99年度消債更字第162號
聲  請  人  甲○○
上列當事人因消費者債務清理事件聲請更生，本院裁定如下：
    主  文
債務人甲○○自民國九十九年六月二十一日下午四時起開始更生
程序。
命司法事務官進行本件更生程序。
    理  由
一、聲請意旨略以：聲請人因消費借貸、信用卡或現金卡契約，
    對金融機構負有債務達新台幣（下同）1,048,681 元，因有
    不能清償債務情事，前已提出債權人清冊，依中華民國銀行
    公會會員辦理消費金融案件無擔保債務協商機制，以書面向
    最大債權金融機構萬泰商業銀行股份有限公司（下稱萬泰銀
    行）請求共同協商債務清償方案，經協商成立，聲請人應按
    月清償11,865元。嗣因聲請人更換工作收入減少，每月薪資
    於扣除必要生活費用及扶養費用後，即不足履行債務清償方
    案。聲請人實有不可歸責於己之事由致履行協議有重大困難
    。聲請人所負無擔保或無優先權之債務總額未逾1,200 萬元
    ，復未經法院裁定開始清算程序或宣告破產，爰依法聲請更
    生等語。
二、按債務人不能清償債務或有不能清償之虞者，得依消費者債
    務清理條例所定更生或清算程序，清理其債務。次按債務人
    無擔保或無優先權之債務總額未逾1,200 萬元者，於法院裁
    定開始清算程序或宣告破產前，得向法院聲請更生。再按於
    消費者債務清理條例施行前，債務人依金融主管機關協調成
    立之中華民國銀行公會會員，辦理消費金融案件無擔保債務
    協商機制與金融機構成立之協商，準用消費者債務清理條例
    第151 條第5 項之規定，亦即債務人與金融機構協商成立者
    ，不得聲請更生或清算，但因不可歸責於己之事由，致履行
    顯有重大困難者，不在此限。又按法院開始更生程序之裁定
    ，應載明其年、月、日、時，並即時發生效力。末按法院裁
    定開始更生或清算程序後，得命司法事務官進行更生或清算
    程序，必要時得選任律師、會計師或其他適當之自然人或法
    人一人為監督人或管理人，消費者債務清理條例第3 條、第
    16條第1 項、第42條第1 項、第45條第1 項、第151 條第5
    項、第6 項分別定有明文。
三、經查：
  (一)聲請人於本件更生聲請前，已於民國95年間依中華民國銀行
    公會會員辦理消費金融案件無擔保債務協商機制與萬泰銀行
    成立協商，聲請人應自95年7 月起，分100 期、利率3 ％，
    每月10日以11,865元依各債權銀行債權金額比例清償各項債
    務，至全部清償為止。聲請人依清償協議，繳款至98年3 月
    ，嗣即毀諾等情，有萬泰銀行民事陳報狀、協議書、無擔保
    還款計畫書在卷可稽（見本院卷第138 至145 頁），應可信
    為真實。
  (二)按債務人對於金融機構因消費借貸、自用住宅借款、信用卡
    或現金卡契約而負債務，在聲請更生或清算前，應提出債權
    人清冊，以書面向最大債權金融機構請求協商債務清償方案
    ，並表明共同協商之意旨。債務人與金融機構協商成立者，
    不得聲請更生或清算。但因不可歸責於己之事由，致履行顯
    有重大困難者，不在此限，消費者債務清理條例第151 條第
    1 、5 項定有明文。又按於消費者債務清理條例施行前，債
    務人依金融主管機關協調成立之中華民國銀行公會會員，辦
    理消費金融案件無擔保債務協商機制與金融機構成立之協商
    ，準用同條例第151 條第5 項之規定，消費者債務清理條例
    第151 條第6 項亦有明定。聲請人雖曾於消費者債務清理條
    例施行前，與萬泰銀行就無擔保債務成立協商，約定分100
    期、利率3 ％、每月償還11,865元至全部債務清償為止。惟
    聲請人於98年間毀諾時平均每月所得約33,165元，有98年度
    綜合所得稅電子結算（網路）申報收執聯在卷可查（見本院
    卷第191 至192 頁）。聲請人除個人必要生活費用外，尚須
    扶養母親及3 名未成年子女，而聲請人與其受扶養人現居於
    高雄縣，業據聲請人陳報明確，有聲請人民事陳報狀在卷足
    憑（見本院卷第76頁），其每月生活必要費用以內政部社會
    司所公告98年度台灣省每人每月最低生活費標準為9,829 元
    計算。至聲請人之母親黃林秀蘭，係38年7 月21日生，有戶
    籍謄本附卷為憑（見本院卷第40頁），其96年、97年間所得
    分別為200 元、0 元，名下僅無任何財產，有黃林秀蘭之財
    政部高雄市國稅局96年、97年度綜合所得稅各類所得資料清
    單及財產歸屬資料清單附卷可查（見本院卷41至43頁），是
    以上開最低生活費用標準計算，黃林秀蘭確有不能以自己財
    產維持生活而需受聲請人扶養之情形，堪予認定，而聲請人
    主張每月支出黃林秀蘭扶養費用3,500 元，未逾上開最低生
    活標準，應可採信。再未成年子女平日生活均依附於父母，
    因此基本支出應不若成年人，以98年度綜合所得稅受扶養人
    每人免稅額82,000元計算每人每月基本生活所需約6,833 元
    為適當，而聲請人之配偶吳淑菁亦為3 名未成年子女之扶養
    義務人，故聲請人負擔3 名未成年子女之費用應為10,250元
    （【6,833 ×3 】÷2 ＝10,250，元以下四捨五入）。聲請
    人於98年間毀諾時每月所得約33,165元，業如前述，於扣除
    上開必要支出後，僅餘9,586 元（33,165－9,829 －3,500
    －10,250＝9,586 ），已不足清償上開協商款。足見，聲請
    人無法繼續履行清償協議，係因客觀收入不足所致，其主張
    因不可歸責於己之事由，致履行清償協議顯有重大困難，應
    可採信。
  (三)聲請人為一般消費者，並未從事營業。目前負債總額高達3,
    450,700 元，其中有擔保債務或有優先權之債務2,724,049
    元，無擔保或無優先權之債務726,651 元，目前任職於非鐵
    有限公司，平均每約薪資約33,165元，名下有投資2 筆、房
    地各1 筆，均設有抵押權，有聲請人財產及收入狀況說明書
    、債權人清冊、財政部高雄市國稅局財產歸屬資料清單、98
    年度綜合所得稅電子結算（網路）申報收執聯附卷可參（見
    本院卷6 至8 頁、10至11頁、191 至192 頁）。則以聲請人
    每月之平均收入33,165元，於扣除上開必要支出後，僅餘9,
    586 元，而聲請人之無擔保債務合計726,615 元，若加計高
    達週年利率20% 之利息、違約金，每年應支出利息、違約金
    約14餘萬元，是債務人已陷於不能清償之情形，應可認定。
四、綜上所述，聲請人僅係一般消費者，並未從事營業。雖曾依
    無擔保債務協商機制與無擔保債務最大債權銀行達成協議，
    但因不可歸責於己之事由，致履行上開協議顯有重大困難，
    且已達不能清償債務或有不能清償之虞之程度。其中無擔保
    或無優先權之債務在1,200 萬元以下，又未經法院裁定開始
    清算程序或宣告破產，且查無消費者債務清理條例第6 條第
    3 項、第8 條或第46條各款所定駁回更生聲請之事由存在。
    債務人聲請更生，洵屬有據，自應准許。並命司法事務官進
    行本件更生程序。
五、依消費者債務清理條例第16條第1 項、第45條第1 項，裁定
    如主文。
中    華    民    國    99    年    6     月    21    日
                  民事第三庭  法  官  洪能超
上為正本係照原本作成。
本件不得抗告。
本裁定於99年6月21日下午4時公告。
中    華    民    國    99    年    6     月    21    日
                              書記官  火秋予
附表一：無擔保債權人清冊
┌──┬────────────┬────────┐
│編號│債權人                  │金額（新臺幣）  │
├──┼────────────┼────────┤
│一  │國泰世華銀行            │76,750元        │
├──┼────────────┼────────┤
│二  │渣打銀行                │79,653元        │
├──┼────────────┼────────┤
│三  │遠東銀行                │83,503元        │
├──┼────────────┼────────┤
│四  │永豐銀行                │175,000元       │
├──┼────────────┼────────┤
│五  │萬泰銀行                │250,000元       │
├──┼────────────┼────────┤
│六  │中國信託銀行            │61,745元        │
├──┴────────────┼────────┤
│合                計          │726,615元       │
└───────────────┴────────┘

司法院資訊處製作；財團法人民間司法改革基金會備份。
